【裁判字號】    88,訴,763
【裁判日期】    900308
【裁判案由】    偽造有價證券等
【裁判全文】
臺灣板橋地方法院刑事判決                          八十八年度訴字第七六三號
    公  訴  人  臺灣板橋地方法院檢察署檢察官
    被      告  戊○○
    指定辯護人  乙○公設辯護人
右列被告因偽造有價證券等案件，經檢察官提起公訴（八十七年度偵緝字第八九五號
），乙○判決如左：
    主  文
戊○○無罪。
    理  由
一、公訴意旨略以：被告戊○○於民國八十六年十一月十日某時，在臺北縣板橋市○○路○段二五二號前，見丁○○所有停置在該處之車號Ｐ六－二四四八號自用小
    客車車門未關，竟意圖為自己不法之所有，竊取其內發票人為丁○○、付款人為
    臺北銀行和平分行樂利辦事處、支票號碼為ＬＬ0000000號、發票日期及
    金額均空白之支票一張，並在上開支票上，偽造日期為八十六年十一月二十四日
    、金額新台幣（下同）二十萬元後，向臺北市第五信用合作社（下簡稱五信）中
    山分社提示該支票，惟丁○○先於八十六年十一月十三日辦理掛失止付手續，上
    開支票經提示遭退票始未得逞。因認被告涉犯刑法第三百二十條第一項之竊盜罪
    嫌及第二百零一條第一項之偽造有價證券罪嫌云云。
二、按犯罪事實應依證據認定之，無證據不得推定其犯罪事實；又不能證明被告犯罪
    者，應諭知無罪之判決，刑事訴訟法第一百五十四條、第三百零一條第一項分別
    定有明文。再按認定被告有罪之事實，應憑證據，如未能發現相當之證據，或證
    據不足以證明，自不能以推測或擬制之方法，以為裁判之基礎；且認定事實所憑
    之證據，其為訴訟上之證明，須達於通常一般人均不致有懷疑，而得確信其為事
    實之程度者，始得據為有罪之認定，倘其證明尚未達到此一程度，而有合理之懷
    疑存在時，尚難為有罪之認定基礎；苟積極證據不足以為不利於被告事實之認定
    ，即應為有利被告之認定，更不必有何有利之證據，最高法院三十年上字第八一
    六號、四十年台上字第八六號、七十六年台上字第四九八六號判例分別揭有上旨
    ，足資參酌。
三、訊據被告戊○○堅詞否認有何竊盜及偽造有價證券之犯行，並辯稱：伊本在經營
    素食餐廳，後餐廳停止營業，李姓友人就向伊商借伊於五信開立帳號00000
    000000號之支票存款帳戶、印章及支票本，伊想說日後用不到該支票帳戶
    ，就將該帳戶、印章及支票本借予李姓友人使用，並同意李姓男子可以伊之名義
    簽發支票，伊不知為何該帳戶會提示上述失竊之支票，可能是李姓男子提示，右
    開支票非伊提示亦非伊竊取，伊所提供結婚喜宴照片上之男子即該名李姓友人，
    後經法院提示甲○○口卡，伊始知李姓友人名為甲○○等語。而公訴人認被告涉
    犯前揭罪嫌，無非係以被害人丁○○之指訴，支票、退票理由單、遺失票據申請
    書、掛失止付票據提示人資料查報表等資料在卷可稽。又票據提示人資料雖非由
    提示人或帳戶申請人親自填寫，惟本件提示人資料有關被告之年籍資料、電話號
    碼、住址均記載甚詳，苟非被告提示，即應與被告有密切關係者為之，惟被告辯
    稱僅知對方姓李，竟無法提供其姓名年籍資料及住址，實有違常情；況存褶、印
    章乃重要之文件，被告竟隨意交由一姓名年籍不詳之人使用，實殊難想像。又被
    告於五信所開立之帳戶（帳號為00000000000號），自八十六年八月
    二十七日開戶起至同年十一月間發生本件之時止，其存款餘款均維持在數十萬至
    數百萬之金額，此有臺北市第五信用合作社八十七年十月十二日北市五信社中字
    第０三一號函在卷可稽，被告豈會因無使用該帳戶之必要即借與他人使用？足徵
    被告所辯，顯係事後卸責之詞等語為其主要論據。
四、經查：
  (一)核諸證人丙○○於乙○調查中具結證述：曾提示發票人戊○○、付款人五信之支
    票，該支票係甲○○所給，甲○○就是結婚喜宴照片上之男子，甲○○說戊○○
    是他生意上的合夥人，甲○○總共欠伊二百多萬元，二年前要找甲○○就找不到
    了等語（詳乙○八十九年九月十四日訊問筆錄），及證人王都得於乙○調查中證
    稱：曾提示發票人戊○○、付款人五信之支票，該支票係甲○○所給，甲○○就
    是結婚喜宴照片上之男子，甲○○說戊○○是他生意上的朋友等語（詳乙○八十
    九年九月十四日訊問筆錄），復觀諸臺北縣警察局以八十九年九月十八日八九北
    警戶字第一六二八九六號函送之甲○○之口卡照片，核與上述結婚喜宴照片上之
    男子長相相符，再甲○○曾於八十六年十二月二十日、十二月二十三日、十二月
    二十六日、十二月二十九日、十二月三十日、八十七年二月四日匯款至被告所有
    之前開五信帳戶或由該帳戶提示票據乙節，亦有臺北市第五信用合作社八十九年
    七月四日北市五信社中字第一三二號函在卷可稽，是被告所開立之右揭五信帳戶
    確係由甲○○使用，甲○○並以被告名義簽發支票之情甚明，從而被告所辯：將
    該帳戶及印章借予李姓友人，後始知李姓友人即為甲○○等語，應堪採信。末證
    人甲○○經乙○傳喚、拘提四次均未到庭說明，亦足見其心虛之情。
  (二)因右揭支票原本並未扣案，致乙○無從送請有關單位鑑定支票上筆跡與被告筆跡
    是否相同，然參諸卷附遭偽造之支票影本及臺北市第五信用合作社八十九年五月
    十九日北市五信社中字第一二五號函附之被告於五信填寫之開戶資料影本，以肉
    眼觀之，即可見二者筆跡不同之處，是被告所辯右述支票非伊偽造等語，尚非無
    據。
  (三)至右揭支票係由被告申請使用之五信、帳號00000000000號之帳戶存
    入，於八十六年十一月二十四日提示乙節，雖有退票理由單乙紙在卷足憑（附於
    臺灣板橋地方法院檢察署八十七年度偵字第五九五九號偵查卷宗第八頁反面），
    惟存入支票時，存入之人僅需於存款單上填寫本人之帳號後，即可存入本人之帳
    戶，非需本人親自提示為必要等情，有乙○辦理刑案電話查詢登記表乙紙附卷供
    參，是提示支票非存戶本人親自為之，自屬無疑，執此亦無法推論右開支票係被
    告竊取或偽造，至為顯然。
  (四)又告訴人丁○○於警訊中固指稱：票號ＬＬ0000000號、發票人丁○○、
    付款人臺北銀行和平分行樂利辦事處之支票係伊所有，因伊於八十六年十一月十
    日，將該支票放於停放在臺北縣板橋市○○路○段二五二號前，車號Ｐ六－二四
    四八號自用小客車內，不慎遭人竊取而遺失等語（詳上開偵查卷宗第三頁），復
    有卷附遺失票據申報書、支票正反面、掛失止付票據提示人資料查報表、票據掛
    失止付通知書各乙紙可參（附於上開偵查卷宗第六頁至第十頁），惟執此事證至
    多僅能證明該紙支票係告訴人失竊之物，並經存入被告開立使用之帳戶，尚不足
    作為認定上開支票係被告竊取並偽造之證據。再被告對於其所有之五信支票帳戶
    借予李姓男子使用等情，始終供述如一，並無為求脫罪而反覆其詞之情，亦益徵
    被告指述應係李姓男子提示該紙支票等語，應非虛構之詞。
  (五)至公訴人固認本件提示人資料有關被告之年籍資料、電話號碼、住址均記載甚詳
    ，苟非被告提示，即應與被告有密切關係者為之，惟被告辯稱僅知對方姓李，且
    將存摺、印章等重要資料借予該人使用，況該帳戶自八十六年八月二十七日開戶
    至發生本件之時止，存款餘款亦有數十萬至數百萬之金額，被告顯無可能將該帳
    戶借予他人使用，並有右開掛失止付票據提示人資料查報表及臺北市第五信用合
    作社八十七年十月十二日北市五信社中字第○三一號函及其檢附之支票存款對帳
    單各乙紙在卷可稽（分別附於臺灣板橋地方法院檢察署八十七年度偵字第五九五
    九號偵查卷宗第九頁、臺灣板橋地方法院檢察署八十七年度偵緝字第八九五號偵
    查卷宗第二九頁至第三七頁），然：掛失止付票據提示人資料查報表，一為付款
    金融業填寫，一為提出交換金融業填寫，此觀之該查報表即可明，則提出交換之
    金融業（即提示銀行）由提示人所填寫之資料，當然知悉提示人所有相關資料，
    至於提示人可經由眾多合法或非法管道得知被告之相關資料，再借得被告上開帳
    戶之甲○○亦認識被告，殊不能以此即遽以推論為本件犯行之人即被告本人。再
    存摺、印章固係重要，惟被告係一名六十七歲之老榮民，其未慮及將帳戶、印章
    借予他人之後果，而將帳戶、印章出借予他人，亦與一般經驗法則無違。另被告
    既已將上述帳戶借予甲○○使用，則自出借之時起，該帳戶內之存款、取款金額
    ，均與被告無涉，執此亦無法認定被告有本件犯行，公訴人逕以臆測之詞，遽論
    被告有本件犯行，顯有未當。
五、綜上，上開公訴人爰為被告有罪之證據，尚未達使一般人得確信其為事實之程度
    ，乙○復查無其他積極證據，證明該紙支票係被告竊取並偽造，亦無法證明該紙
    支票存入被告所有五信帳戶係被告本人為之或指使他人所為，揆諸前開說明，尚
    屬不能證明被告犯罪，乙○自應為其無罪之諭知。
六、至甲○○（身分證統一編號：Ｚ000000000號，住臺北縣新店市○○里
    ○○路○段二四七巷四三號）是否涉有竊盜、侵占遺失物或偽造有價證券之犯行
    ，因未據起訴，乙○自無從審究，應由檢察官另為適法之處置，附此敘明。
據上論斷，應依刑事訴訟法第三百零一條第一項前段，判決如主文。
本案經檢察官高智美到庭執行職務。
中    華    民    國      九十        年      三      月        八      日
                                      臺灣板橋地方法院刑事第四庭
                                          法  官  游  秀  雯
右正本證明與原本無異。
如不服本判決，應於判決送達後十日內，向乙○提出上訴狀。
                                          書記官  陳  怡  真
中    華    民    國      九十        年      三      月        九      日


司法院資訊處製作；財團法人民間司法改革基金會備份。
